【裁判字號】    92,訴,2152
【裁判日期】    921212
【裁判案由】    毒品危害防制條例
【裁判全文】
臺灣高雄地方法院刑事判決                        九十二年度訴字第二一五二號
    公  訴  人  臺灣高雄地方法院檢察署檢察官
    被      告  戊○○
    指定辯護人  本院公設辯護人己○○
右列被告因違反毒品危害防制條例案件，經檢察官提起公訴（九十二年度偵字第一三
一四三號），本院判決如左：
    主  文
本件公訴不受理。
    理  由
一、公訴意旨如附件起訴書所載。
二、按毒品危害防制條例修正公布後，檢察官對於施用第一、二級毒品案件之被告提
    起公訴，必以該被告曾遭同條例規定執行觀察勒戒處分後，認無繼續適用毒品傾
    向而受不起訴處分後，再為施用毒品行為經觀察勒戒認有繼續施用毒品傾向或第
    一次觀察勒戒後認有繼續施用傾向而經送強制戒治後受不起訴處分，再為施用毒
    品者或三犯施用毒品行為者為其前提要件，此觀毒品危害防制條例第二十條、第
    二十三條之規定自明。是檢察官就被告施用毒品行為未經前揭毒品危害防制條例
    之程序處理而逕行提起公訴，其起訴應屬違背規定，法院應依刑事訴訟法第三百
    零三條第一款諭知不受理之判決。
三、又按刑法第五十六條所謂「同一之罪名」，係指基於概括之犯意，連續數行為，
    觸犯構成犯罪要件相同之罪名者而言，司法院大法官會議釋字第一五二號著有解
    釋；依照該解釋，關於刑法及特別刑法上連續犯之適用範圍及其標準，連續犯須
    基於概括之犯意，則既遂犯、未遂犯、預備犯、陰謀犯；單獨犯、共犯（包括教
    唆、幫助犯），如行為人基於概括之犯意，連續數行為而犯同一罪名者，當成立
    連續犯（參照最高法院民國（下同）六十七年六月二十日六十七年度第六次暨第
    七次刑事庭庭推總會議決議(一)）。再者，最高法院十八年上字第二八七號判例揭
    示「刑法（舊法）第四十四條第一項係以與正犯有共同之認識而幫助實施為要件
    ，若於正犯之犯罪無共同之認識，或於正犯犯罪已經完成而僅止事後加功者，即
    不能謂有共犯之關係。」意旨觀之，幫助犯之成立需具備「幫助之故意」，而所
    謂「幫助之故意」，包括：需認識其所欲幫助之犯罪。須認識正犯有犯罪之
    意思與行為。須認識正犯之行為由於自己之行為而成為容易實施或助成其結果
    之發生。此亦為學者蔡墩銘於所著刑法總論第二七七頁所持相同見解。
四、訊據被告戊○○坦承有向姓名年籍不詳綽號「標仔」之成年男子購買第一級毒品
    海洛因之事實，然堅決否認有販賣第一級毒品海洛因之犯行，辯稱：伊沒有販賣
    毒品，係與辛○○共同出資購買的等語。經查：
    (一)證人辛○○固到庭證述：毒品來源都是與被告一同出錢到自由路黃昏市場購買
      ，我拿新台幣（下同）一萬二千元，被告拿二千元，被告帶我去買的，買回來
      就在被告家中吸食，第二次要再去時，就被警察攔下來了等語（見本院九十二
      年十一月五日審判筆錄），顯然與辛○○在檢察官偵查時所陳述之「（毒品何
      來？）向戊○○買的，前天買第一次，昨天（即被查獲之時）買第二次」、「
      前天上午打給他約在他家裡，他在門口等我，帶我上去拿」等語（見92偵
      13143卷第十四頁背面）不符，然審酌證人即當場查獲警員庚○○、丙○○到
      庭證述被告戊○○被查獲當時自行取出一萬二千元，且搜查皮夾內確實沒有錢
      ，只有證件且現場有一輛被告召來之計程車等語（見本院九十二年十一月二十
      八日審判筆錄第六頁、第十一頁、第十五頁），堪認被告被查獲之時，身上除
      辛○○交付之一萬二千元外，別無其他金錢，且當時被告與辛○○已下樓並有
      招來之計程車等候之情觀之，被告與辛○○自無共同出資購買毒品之事實；況
      以辛○○出資之一萬二千元足以購買供兩人施用之毒品數量，何必再由被告出
      資顯不相當之二千元，徒增分配困難，此亦與一般合資購買物品之常情不符；
      又依前揭員警所述，被告確有召來計程車，此亦與辛○○前開向檢察官所稱被
      告帶辛○○上樓拿毒品之情不符；綜合以上，堪認被告係帶同辛○○到一定處
      所購買毒品而召來計程車等候，並由辛○○所購買之毒品中擷取施用，此亦與
      被告於檢察官第一次訊問時所稱帶辛○○去買，沒有賣他等語相符。
    (二)被告係以辛○○出資之金錢而向綽號「標仔」成年男子購買毒品，其行為是否
      可認為「係以幫助『標仔』之意思而參與販賣第一級毒品海洛因之犯行」？參
      以被告於檢察官第一次訊問時所稱「回家後他（指辛○○）就捲分給我吸」等
      語（見92偵13143卷第五頁），並參酌前揭幫助犯應具備之幫助故意之內涵，
      被告既帶同辛○○向「標仔」購買毒品而由辛○○提供毒品施用，其地位應係
      與辛○○同等立於與「標仔」相對之購買人地位，被告與「標仔」之意思表示
      相對立，自難謂買受人參與出賣人之購買行為，而公訴人提出之現金一萬二千
      元、海洛因一包、被告自白、證人辛○○、乙○○、庚○○、丙○○、丁○○
      之證述等證據均未提及被告與「標仔」間是否有委託仲介購買毒品或其他聯繫
      行為，綜合前述證據應認定被告所認識欲幫助之犯罪係辛○○施用毒品之犯行
      ，且被告已認識辛○○有施用毒品之意思與行為，並因被告帶同「標仔」購買
      毒品之行為而助成辛○○施用毒品之犯行結果，是被告之行為應係幫助辛○○
      施用第一級毒品海洛因之犯行。至於被告因帶同辛○○向「標仔」購買毒品而
      獲辛○○提供毒品施用，尚與販賣毒品而取得毒品對價之犯行有間，公訴人就
      此亦未提出證據使本院形成被告有販賣毒品犯行之心證，附此敘明。
    (三)被告戊○○基於施用第一級毒品之概括犯意，自民國（下同）九十二年四月間
      某日起至九十二年六月十七日止，連續在高雄市左營區○○○路九四七號四樓
      住處施用第一級毒品海洛因，為警於九十二年六月十八日十四時許在上開處所
      查獲之事實，經本院以九十二年度毒聲字第三九九七號裁定送觀察勒戒，嗣認
  被告有繼續施用毒品之傾向，經本院以九十二年度毒聲字第四六一八號裁定令
      入戒治處所施以強制戒治一年，現仍在強制戒治中，此有本院上開裁定二份及
      本院被告院內索引卡紀錄表在卷可稽，足見被告確有於九十二年四月間某日起
      至九十二年六月十七日止連續施用第一級毒品海洛因之行為甚明。揆諸上開說
      明，本件被告幫助辛○○施用第一級毒品海洛因之時間，與被告本身連續施用
      第一級毒品海洛因之時間，均係自九十二年四月間某日起至九十二年六月十七
      日止，二者時間相重疊，堪認時間緊接，復再依前開單獨犯與幫助犯亦得成立
      連續犯之說明，被告上揭連續施用第一級毒品海洛因與幫助施用第一級毒品海
      洛因之行為間，時間緊接且基本犯罪構成要件相同，顯係基於概括之犯意所為
      ，構成連續犯，應依刑法第五十六條之規定，從重論以毒品危害防制條例第十
      條第一項之施用第一級毒品海洛因罪，而被告上開施用第一級毒品海洛因之行
      為，既經裁定令入戒治處所施以強制戒治，現尚在強制戒治中，自應由檢察官
      待被告強制戒治期滿或保護管束期滿後再為適當之處分，是本件檢察官逕向本
      院起訴，其起訴程序應屬違背規定，揆諸前開說明，自應為不受理判決之諭知
      。
據上論斷，應依刑事訴訟法第三百零三條第一款，判決如主文。
本案經檢察官甲○○到庭執行職務
中      華      民      國    九十二    年     十二     月     十二     日
                                臺灣高雄地方法院刑事第九庭
                                    審判長法  官    孫啟強
                                          法  官    張茹棻
                                          法  官    楊智守
右正本證明與原本無異。
如不服本判決，應於判決送達後十日內，向本院提出上訴狀。
                                          書記官    王美玲
中    華    民    國      九十二      年      十二      月      十二    日


司法院資訊處製作；財團法人民間司法改革基金會備份。
